【裁判字號】    94,易,1026
【裁判日期】    950630
【裁判案由】    恐嚇取財等
【裁判全文】
臺灣彰化地方法院刑事判決              94年度易字第1026號
公  訴  人  臺灣彰化地方法院檢察署檢察官
被      告  甲○○
                      號
                    （現另案在臺灣雲林第二監獄執行中）
            乙○○
            丙○○
            丁○○
上列被告等因恐嚇取財等案件，經檢察官提起公訴（九十四年度
偵字第三七六一、五五七一號），本院判決如下：
    主  文
甲○○連續乘他人急迫，貸以金錢，而取得與原本顯不相當之重
利，處有期徒刑肆月；又共同以脅迫，使人行無義務之事，處有
期徒刑捌月。應執行有期徒刑拾壹月。
乙○○共同以脅迫，使人行無義務之事，處有期徒刑伍月，如易
科罰金，以佰元折算壹日。
丙○○共同以脅迫，使人行無義務之事，處有期徒刑陸月，如易
科罰金，以佰元折算壹日；又未經許可，持有刀械，處有期徒
刑肆月，如易科罰金，以佰元折算壹日，扣案之武士刀壹把沒
收。應執行有期徒刑玖月，如易科罰金，以佰元折算壹日，扣
案之武士刀壹把沒收。
丁○○共同以脅迫，使人行無義務之事，處有期徒刑陸月，如易
科罰金，以佰元折算壹日。
    犯罪事實
一、甲○○基於意圖牟取不法重利之概括犯意，趁己○○急欲修
    車需錢孔急又無處可借貸之際，於民國九十四年三月二十三
    、二十四日，在其所經營位在彰化縣竹塘鄉○○路上之「東
    方檳榔站」內，分別貸予己○○新臺幣（下同）一萬元及三
    萬元，利息均以十日為一期，每期以每借一萬元應付利息六
    百元計算，於借款時，並各預扣第一期利息六百元及一千八
    百元，從而己○○僅分別實際取得九千四百元及二萬八千二
    百元，甲○○乃取得二千四百元與原本顯不相當之重利。另
    己○○為擔保其借款，更以簽發面額一萬元、三萬元及二倍
    於借款金額之八萬元本票共三紙交由甲○○收執，以為借款
    擔保。後己○○復陸續返還甲○○四期共計九千六百元之利
    息，從而甲○○前後業已獲得一萬二千元與原本顯不相當之
    重利。
二、嗣甲○○因需現金週轉，故思向己○○催討上開所欠之本金
    ，然因己○○一時無法償還，甲○○乃與乙○○、丙○○（
    持有改造空氣手槍之違反槍砲彈藥刀械管制條例部分，業經
    檢察官為不起訴處分）、丁○○等人，先於九十四年五月十
    三日（星期五）晚間七、八時許，由甲○○駕車搭載乙○○
    、丙○○、丁○○等人一同前往己○○與其兄戊○○位在彰
    化縣二林鎮相田里崁頂巷二號之住處，並先由丙○○、丁○○兄弟二人持由己○○所開立之本票二張（票號各為一五一
    七二八、一五一七二九，面額各為一萬元、三萬元）欲找己○○討債，然因己○○不在家中，丙○○、丁○○二人心有
    不滿，乃以不佳之語氣向戊○○詢問己○○之下落，己○○
    之兄戊○○即出面表示欲代其弟己○○償還欠債，並約定於
    九十五年五月十六日（星期一）還款，嗣於九十五年五月十
    五日（星期日）凌晨零時許，甲○○、乙○○、丙○○、丁○○等四人，復由甲○○駕車搭載乙○○、丙○○、丁○○
    等人再度前往彰化縣二林鎮相田里崁頂巷二號欲索討債款，
    惟因戊○○尚未籌到款項無法還錢，戊○○乃向甲○○、乙○○、丙○○、丁○○等人表示其欲前往彰化縣二林鎮找朋
    友借款，戊○○並主動搭上甲○○所駕駛之自小客車，一行
    五人即前往彰化縣二林鎮○○路媽祖廟附近找戊○○之友人
    借錢，然因訪友無著，戊○○即再度主動坐上甲○○所駕駛
    之自小客車，惟車行途中甲○○心有不甘，即逕行將戊○○
    載至位在彰化縣二林鎮東興里福建巷之公墓墓園內，甲○○
    、乙○○、丙○○及丁○○等人乃於深夜時刻，在上開僻靜
    無人之場所，共同基使人行無義務之事之犯意聯絡，將戊○○團團圍住，並由丁○○取出事先備妥之空白本票一紙，渠
    四人紛以兇狠強硬之口氣及態度，喝令戊○○簽發面額六萬
    元之本票，以代為償還己○○所欠之四萬元款項，其餘二萬
    元則作為渠等「車馬費」之用。戊○○因當時在四人包圍下
    ，且見渠四人以兇惡之口氣討債，因恐遭遇不測，無奈之下
    乃由甲○○代為書寫「陸萬元」之面額，再由戊○○簽立為
    發票人之本票一紙（票號為一五一七五０），再交由甲○○
    等人收執，始得以返回住處。後甲○○、乙○○及丁○○繼
    而於同日（即九十四年五月十五日、星期日）中午十二時許
    ，與戊○○相約在彰化縣竹塘鄉之某便利商店前，甲○○等
    人提議可將戊○○所騎用之車牌號碼ＦＹＢ－四００號重型
    機車【車主登記為鄭洪色嬌（為戊○○之母親）】予以典當
    ，所得款項則用以償還上開欠款及車馬費，然因該日為星期
    日，當地之機車店並未營業，故甲○○、乙○○、丙○○、
    丁○○等四人遂承同前使人行無義務之事之犯意聯絡，由甲○○、乙○○及丁○○三人強行將戊○○之上開機車騎走，
    並由乙○○先將戊○○之機車騎至「東方檳榔站」內停放，
    後再騎駛停放在丙○○之住處，由丙○○負責收藏保管；另
    在上開彰化縣竹塘鄉之某便利商店前時，甲○○、乙○○及
    丁○○等人同時亦迫使戊○○將其所有之身分證、該機車之
    行車執照各一張交由丁○○收執，以為還款之擔保，且向戊○○恫嚇稱：除非另行交付渠等二萬元之車馬費，否則將不
    返還機車及上開證件等語，致戊○○因而心生恐懼，先於九
    十四年五月十六日上午十時許，在彰化縣二林鎮香田國小前
    ，交付四萬元予丙○○、丁○○二人收執，丙○○、丁○○
    乃將己○○前所簽發之二紙合計共四萬元之本票交還予戊○○，隨之復向戊○○表示：需待其交付餘款二萬元之車馬費
    後，始得以取回其所簽發之六萬元本票、上開機車及證件等
    語。
三、丙○○明知武士刀係屬槍砲彈藥刀械管制條例管制之刀械，
    非經中央主管機關許可，不得持有，竟於八十八年間某之不
    詳時間，在其彰化縣二林鎮復豐里巷二十號之住處內（
    公訴人誤認為在彰化縣溪州鄉之某不詳地點），由姓名、年
    籍、住居所均不詳綽號「阿玉」之成年友人，交付武士刀一
    把，並將之放置在其位在彰化縣二林鎮復豐里巷二十號
    之住處內，丙○○自斯時起，即未經許可，無故持有該把武
    士刀。
四、迨於九十四年五月十八日晚間六時十分許，經警持本院所核
    發之搜索票，前往彰化縣二林鎮復豐里巷二十號丙○○
    、丁○○二人之住處執行搜索時，當場起出戊○○所有之身
    分證一張及車牌號碼ＦＹＢ－四００號重型機車之行車執照
    一張、面額六萬元之本票各一張、車牌號碼ＦＹＢ－四００
    號重型機車一輛與丙○○所持有之武士刀一把等物，始查悉
    上情。
五、案經彰化縣警察局二林分局報請臺灣彰化地方法院檢察署檢
    察官偵查起訴。
    理  由
一、有關被告甲○○涉犯重利罪部分：
    此部分經訊之被告甲○○固不否認己○○確有開立面額各為
    一萬元、三萬元（票號各為一五一七二八、一五一七二九）
    之本票二紙，並交付予伊收執之事實，惟矢口否認有何借款
    謀取重利之犯行，並辯稱：伊沒有放高利貸給己○○，伊有
    借錢給己○○是事實，但是伊不是一般人所講的是作錢莊的
    ，己○○後面所借的三萬元是包括之前所欠的消費款，己○○總共欠伊消費款一萬五千元，己○○當時因當兵的日期已
    近，是己○○自願要以外面行情一萬元付伊六百元的利息，
    己○○也只付伊二期利息，不是四期的利息云云。惟查：被
    告甲○○此部分所涉普通重利之犯事事實，業據證人己○○
    於本院審理時到庭結證屬實（詳見本院九十五年三月九日審
    判筆錄），並有面額分別為一萬元、三萬元（票號各為一五
    一七二八、一五一七二九）之本票影本二紙及贓物認領保管
    單一紙附卷可稽，參以被告甲○○前於檢察官九十四年七月
    十四日訊問時亦坦承其確有借款四萬元予己○○，約定利息
    十天為一期，每一萬元利息為六百元，並簽立一萬元、三萬
    元及八萬元之本共三紙，總共收過二期四千八百元之利息，
    嗣於本院審理時復坦承己○○拿到錢時，己○○就拿四千八
    百元利息給伊等語，足認證人己○○於本審理時所為結證諸
    情應可採信。又被告甲○○以利息十天為一期，每一萬元利
    息為六百元計息，則被告甲○○所取得之月息高達每月十八
    分利，而與原本顯不相當至明。又經本院質之證人己○○亦
    結證稱：當時因為要修車沒有錢，急需用錢才會跟甲○○借
    ，且伊也沒有其他地方可以借錢等語（詳見本院九十五年三
    月九日審判筆錄），益見被告甲○○確係乘己○○處於急迫
    之情況下貸以金錢無誤，此部分事證明確，被告甲○○所犯
    乘他人急迫，貸以金錢，而取得與原本顯不相當之重利犯行
    洵堪認定。
二、有關被告甲○○、乙○○、丙○○、丁○○四人涉犯使人行
    無義務之事罪部分：
    此部分有關以脅迫，使戊○○行無義務之事之犯罪事實，業
    據被告乙○○、丙○○、丁○○三人於本院審理時均坦承不
    諱，另被告甲○○雖不否認有向戊○○討債及由其駕車逕行
    將戊○○載至位在彰化縣二林鎮東興里福建巷之公墓墓園內
    ，並由渠四人將戊○○圍住，再由被告丁○○取出事先備妥
    之空白本票一紙交由戊○○簽發面額六萬元之本票，以代為
    償還己○○所欠之四萬元款項及與戊○○相約在彰化縣竹塘
    鄉之某便利商店前，由其提議可將戊○○所用之車牌號碼Ｆ
    ＹＢ－四００號重型機車予以典當，所得款項則用以償還上
    開欠款，然因該日適為星期日，當地之機車店並未營業，故
    其與乙○○、丁○○等人則將戊○○之上開機車騎走，同時
    亦要求戊○○將其所有之身分證、該機車之行車執照各一張
    交由丁○○收執，以為還款擔保之行為，惟矢口否認有何妨
    自由之犯行，復辯稱：這些都是丙○○、丁○○兄弟二人的
    意思云云，惟查：此部分犯罪事實，業據證人即同案共犯乙○○、丙○○、丁○○三人及證人即被害人戊○○於本院審
    理時分別到庭結證屬實（詳見本院九十五年六月十五日審判
    筆錄），並有由戊○○簽立為發票人之本票一紙（面額為六
    萬元、票號為一五一七五０）及贓物認領保管單一紙附卷可
    稽，參以證人戊○○於本院審理時更明確當庭指證其簽立為
    發票人之本票一紙上「陸萬元」面額之國字，係由被告甲○○所代為書寫無訛，後被告甲○○見此情狀，始於本院審理
    庭請其表示科刑範圍時，當庭承認伊有犯罪，並願接受法院
    制裁等情，是以此部分事證亦堪明確，被告四人共同以脅迫
    使人行無義務之事之犯行均洵堪認定。
三、有關被告丙○○未經許可持有武士刀部分：
    此部分業據被告丙○○坦承不諱，並有武士刀一把扣案足資
    佐證，而該把武士刀經送鑑定，結果認確係屬槍砲彈藥刀械
    管制條例所列管之刀械（武士刀）無誤，有彰化縣警察局九
    十四年六月三日彰警保字第０九０九四００六二二九九號函
    及所附照片一份在卷足參，此部分事證亦甚明確，被告丙○○未經許可，持有刀械之犯行亦洵堪以認定。
四、按刑法第三百零四條第一項之強制罪，所謂「以強暴、脅迫
    使人行無義務之事或妨害人行使權利者」，其強暴、脅迫之
    對象係以「人」為要件（最高法院八十五年度台非字第三五
    六號判決意旨參照）。再按刑法第三百零四條第一項之強制
    罪，所謂「妨害人行使權利者」，係指法律上或契約上得享
    有之權利而言。另按刑法第三百零四條第一項之強制罪，本
    係以強暴、脅迫等情事在內，故縱其所為，合於刑法第三百
    零五條恐嚇危害安全之情形，仍應視為強制罪之部分行為，
    不另論以恐嚇危害安全罪（最高法院九十年度台上字第五四
    ０九、五一九九號判決意旨參照）。末按刑法第三百四十六
    條第一項之恐嚇取財罪，係以意圖為自己或第三人不法所有
    為構成要件之一，若僅以恐嚇方法使人交付財物，而並無不
    法所有之意圖者，縱令其行為或可觸犯他項罪名，要無由成
    立本條之恐嚇取財罪（最高法院二十四年上字第三六六六號
    判例意旨參見）。故核被告甲○○、乙○○、丙○○及丁○○等四人就犯罪事實二、所為，均係犯刑法第三百零四條第
    一項之以脅迫，使人行無義務之事罪，被告甲○○、乙○○
    、丙○○、丁○○四人間就以脅迫，使人行無義務之事之犯
    行部分，均有犯意之聯絡及行為之分擔，為共同正犯。另刑
    法第三百四十六條第一項之恐嚇取財罪，須行為人有意圖為
    自己或第三人不法所有之犯意，而本件被告四人仍係因己○○一時無法清償所積欠被告甲○○四萬元之借款，始由己○○之兄戊○○表示欲代為清償，此亦據證人戊○○於本院審
    理時供明在卷，綜上所述，姑不論被告四人討債過程如何不
    妥，惟亦可見被告甲○○、乙○○、丙○○、丁○○四人等
    主觀上應無意圖為自己不法之所有之犯意，參酌以被害人戊○○並非資力甚豐之人，且其所簽發之六萬元本票亦係一般
    商業之本票，在被告四人尚未向被害人戊○○提示兌現前，
    自無實質得利可言，且被害人戊○○所簽立之本票金額僅六
    萬元，核與戊○○所欲代償之本金四萬元二者所差金額亦非
    甚高，其意本即在擔保清償己○○所積欠之四萬元債務，尚
    難認被告四人等業已獲得六萬元之財物，由此觀之益徵被告
    四人應無為自己不法所有之意圖，揆諸前述，被告四人就犯
    罪事實二、所為自與刑法第三百四十六條第一項恐嚇取財罪
    之構成要件不合，公訴意旨認此部分應依刑法第三百四十六
    條第一項之恐嚇取財罪處斷，尚有未洽，惟起訴之社會基本
    事實相同，爰依法變更起訴法條，併予敘明。又被告四人就
    犯罪事實二、部分雖先後多次以脅迫之方式，使戊○○行無
    義務之事之行為（包括開立六萬元本票、強行將車牌號碼Ｆ
    ＹＢ－四００號重型機車牽走及迫使戊○○將其所有之身分
    證、該機車之行車執照各一張交由丁○○收執等行為），惟
    均係利用同一機會，在同一時段就同一犯罪構成事實，本於
    單一犯意接續進行，以實現同一犯罪構成要件之單一行為，
    係屬接續犯，應以一以脅迫，使人行無義務之事罪論處（公
    訴人認係屬連續犯，亦有未洽）。至被告甲○○就犯罪事實
    一、部分所為，則係犯有刑法第三百四十四條之普通重利罪
    ，查被告甲○○先後二次乘己○○急迫，各貸以金錢一萬元
    、三萬元，而取得與原本顯不相當之重利之犯行，時間緊接
    ，觸犯構成要件相同之罪，顯係基於概括犯意反覆為之，為
    連續犯，應依刑法第五十六條之規定，以一罪論，並依法加
    重其刑。再被告丙○○就犯罪事實三、所為，則另犯有槍砲
    彈藥刀械管制條例第十四條第三項之未經許可持有管制刀械
    罪【按持有刀械之行為，係屬行為繼續之犯罪，持有行為之
    終了，始為犯罪之完結，故長時間之繼續持有，仍為一個持
    有行為，不生連續犯問題（最高法院二十四年度上字第三四
    ０一號判例意旨參照）】。被告甲○○所犯上開普通重利罪
    及以脅迫，使人行無義務之事罪二罪間，犯意各別，行為互
    殊，應予分論併罰。再被告丙○○所犯上開以脅迫，使人行
    無義務之事罪及未經許可持有管制刀械罪二罪間，犯意各別
    ，行為互殊，亦應予分論併罰。爰審酌被告四人之平日素行
    、被告甲○○普通重利犯罪之動機、目的僅為圖牟一己之厚
    利，被告甲○○所貸出款項不多、及其乘他人急迫，貸以金
    錢，而取得與原本顯不相當之重利，對社會金融之破壞程度
    ；被告四人就以脅迫，使人行無義務之事之犯罪動機與目的
    均僅為滿足個人之需求，竟以不顧他人感受之方式以求達到
    目的、渠四人犯罪手段非屬平和、對社會治安所生危害之程
    度；被告丙○○持有刀械之犯罪動機、目的均僅係因為一時
    之好奇、持有刀械時間長短、數量僅一支及被告乙○○、丙○○、丁○○三人犯罪後坦承犯行態度尚屬良好，與被告甲○○犯罪後猶多方設詞狡辯態度非屬良好，惟被告四人均業
    已與被害人戊○○達成和解賠償損害等一切情狀，分別量處
    如主文所示之刑，並就被告乙○○、丙○○、丁○○三人各
    諭知易科罰金之折算標準，另就被告甲○○、丙○○二人各
    定其應執行之刑，及就被告丙○○所定之執行刑部分諭知易
    科罰金之折算標準，以資懲儆。
五、至扣案之武士刀一把，係屬違禁物，不問是否屬於被告丙○○所有，爰依刑法第三十八條第一項第一款之規定宣告沒收
    之。
據上論斷，應依刑事訴訟法第二百九十九條第一項前段、第三百
條，槍砲彈藥刀械管制條例第十四條第三項，刑法第十一條前段
、第二十八條、第五十六條、第三百零四條第一項、第三百四十
四條、第五十一條第五款、第四十一條第一項前段、第二項、第
三十八條第一項第一款，罰金罰鍰提高標準條例第一條前段、第
二條，判決如主文。
本案經檢察官洪英丰到庭執行職務。
中    華    民    國  九十五  年    六    月    三十  日
                  刑事第二庭  審判長法  官  許旭聖
                                    法  官  簡婉倫
                                    法  官  黃玉齡
以上正本證明與原本無異。
如不服本判決，應於判決送達後十日內，向本院提出上訴狀（須
附繕本），上訴於臺灣高等法院臺中分院。
中    華    民    國  九十五  年    六    月    三十  日
                                    書記官  黃幼華
附錄本案論罪科刑法條：
中華民國刑法第三百零四條
（強制罪）
以強暴、脅迫使人行無義務之事或妨害人行使權利者，處三年以
下有期徒刑、拘役或三百元以下罰金。
前項之未遂犯，罰之。
中華民國刑法第三百四十四條
（重利罪）
乘他人急迫、輕率或無經驗貸以金錢或其他物品，而取得與原本
顯不相當之重利者，處一年以下有期徒刑、拘役或科或併科一千
元以下罰金。
槍砲彈藥刀械管制條例第十四條
未經許可，製造、販賣或運輸刀械者，處三年以下有期徒刑，併
科新台幣一百萬元以下罰金。
意圖供自己或他人犯罪之用，而犯前項之罪者，處六月以上五年
以下有期徒刑，併科新台幣三百萬元以下罰金。
未經許可，持有或意圖販賣而陳列刀械者，處一年以下有期徒刑
、拘役或新台幣五十萬元以下罰金。
第一項及第二項之未遂犯罰之。


司法院資訊處製作；財團法人民間司法改革基金會備份。
